臺灣臺南地方法院臺南簡易庭民事判決
111年度南簡字第683號
原      告  蔡俊笙  
訴訟代理人  田雅文律師
被      告  蔡連勝  
            蔡欣沂  
            蔡旻修  
兼上三人
訴訟代理人  蔡雅萍  
共      同
訴訟代理人  余阿寬  

上列當事人間遷讓房屋事件，經本院於民國111年10月26日言詞
辯論終結，判決如下︰
    主      文
被告應自門牌號碼臺南市○○區○○街○○○號房屋遷出，並將上開房
屋騰空交還原告。
被告蔡連勝、蔡雅萍、蔡欣沂、蔡旻修應自民國一一一年四月十
九日起至遷讓返還前項房屋之日止，按月各給付原告新臺幣柒佰
柒拾貳元。
原告其餘之訴駁回。
訴訟費用由被告負擔十分之九，餘由原告負擔。
本判決第一項得假執行。但被告如以新臺幣壹拾萬壹仟貳佰元為
原告預供擔保，得免為假執行。
本判決第二項，於每月履行期屆至後，得假執行；但被告如按月
各以新臺幣柒佰柒拾貳元為原告預供擔保，得免為假執行。
    事實及理由
一、原告起訴主張：
　㈠坐落臺南市○○區○○段000地號土地及同段161建號之建物（下
    稱系爭房地），係原告於民國110年2月3日買賣取得。原告
    取得系爭房地所有權後，被告仍無法律上原因持續占有、使
    用系爭房地，且拒不搬離。爰依民法第767條第1項前段規定
    ，請求被告等人自系爭房屋遷出，並騰空返還系爭房屋予原
    告。
　㈡被告等人受有占有、使用系爭房地之利益，致原告無法本於
    其所有權占有、使用系爭土地，因而受有損害，此使用利益
    依其性質不能返還。又被告等人共同占有、使用系爭房地，
    應就其利得數額平均分擔之。爰依民法第179條、第271條之
    規定，請求被告等人給付相當於租金之不當得利，並平均分
    擔債務。系爭房屋之課稅現值為新臺幣（下同）101,200元
    ，系爭土地為都市土地、申報地價為每平方公尺3,360元，
    又系爭房地座落位置位於臺南市歸仁區，鄰近臺南高鐵站，
    周遭為住宅區，生活機能、交通便利，故被告受有之利益以
    土地及其建築物申報總價年息百分之10為計算基準。爰此，
    原告請求被告蔡連勝、蔡雅萍、蔡欣沂、蔡旻修，按月各給
    付原告相當於租金之不當得利金額991元【計算式：（房屋
    課稅現值101,200元+系爭土地申報地價3,360元×占用面積11
    1.39平方公尺）×l0%÷12月÷4人=991元，小數點以下四捨五
    入】。
　㈢聲明：⒈被告應自門牌號碼台南市○○區○○街00號房屋遷出，並
    將上開房屋騰空返還予原告，及自起訴狀繕本送達翌日起至
    遷讓返還上開房屋之日止，按月各給付原告991元。⒉原告願
    供擔保請准宣告假執行。
二、被告答辯則以：
　㈠原告名下之系爭房地，原本是訴外人蔡秋和所有（即被告蔡
    連勝之父，原告之祖父），於110年4月9日始以買賣為原因
    ，移轉登記給原告。被告蔡連勝大約在90年間，在系爭房屋
    結婚及開始居住，當時是父母親提供給被告蔡連勝、蔡雅萍
    夫妻二人居住使用，多年來父母親曾多次表示，系爭房屋將
    來要分配給被告蔡連勝。系爭房屋後來縱未移轉登記給被告
    蔡連勝，原始所有人蔡秋和與被告蔡連勝之間，依常情常理
    及經驗法則，多年來由被告等家屬無償居住使用，應認為父
    親有提供給兒子作為永久居住使用之使用借貸關係存在。原
    告嗣雖取得所有權，惟被告等之使用借貸關係不能認為業已
    終止，原告主張被告等人係無權占有，無任何占有之權源云
    云，顯有誤會。
　㈡退萬步言，縱使被告等人係無權占有（假設之詞），被告等
    人使用的標的物是房屋而非土地，計算相當於租金之不當得
    利，應僅能就系爭房屋的課稅現值作為計算依據，且被告等
    係純粹作為住家使用，其請求以年息10%計算，亦屬過高。
    另被告蔡雅萍是蔡連勝之配偶，蔡欣沂及蔡旻修均是蔡連勝
    之子，均為共同生活之同居家屬，非獨立之占有使用，均屬
    執行名義效力所及的主觀範圍内，沒有必要列入為共同被告
    ，併此敘明。
　㈢被告蔡連勝去年重新裝潢系爭房屋花了一百多萬元，原告應
    賠償被告蔡連勝此部分之損失。
　㈣聲明：原告之訴及假執行之聲請駁回。如受不利判決，願供
    擔保請准免予假執行。
三、不爭執事項：
　㈠坐落臺南市○○區○○段000地號土地及同段161建號之建物，係
    原告於110年2月3日買賣取得。
　㈡被告四人於起訴時居住於系爭房屋內，作為住宅使用，被告
    蔡雅萍為蔡連勝之配偶，蔡欣沂、蔡旻修為其子女。
　㈢系爭房屋之課稅現值為101,200元，系爭土地為都市土地、申
    報地價為每平方公尺3,360元。　
四、得心證之理由：
  ㈠原告依民法第767條第1項規定請求被告4人遷讓返還系爭房
    屋，為有理由：
  ⒈按所有人對於無權占有或侵奪其所有物者，得請求返還之；
    對於妨害其所有權者，得請求除去之，民法第767條第1項前
    段定有明文。又以無權占有為原因，請求返還所有物之訴，
    被告對原告就其物有所有權存在之事實無爭執，而僅以非無
    權占有為抗辯者，原告於被告無權占有之事實，無舉證責任
    。被告應就其取得占有，係有正當權源之事實證明之。如不
    能證明，則應認原告之請求為有理由（最高法院72年度台上
    字第1552號號判決意旨參照）。當事人主張有利於己之事實
    ，就其事實有舉證之責任，為民事訴訟法第277條前段所明
    定。而原告對於自己主張之事實已盡證明之責後，被告對其
    主張，如抗辯其不實並提出反對之主張者，則被告對其反對
    之主張，亦應負證明之責，此為舉證責任分擔之原則（最高
    法院18年上字第2855號判例意旨參照）。亦即各當事人就其
    所主張有利於己之事實，均應負舉證之責，故一方已有適當
    之證明者，相對人欲否認其主張，即不得不更舉反證（最高
    法院19年上字第2345號判例意旨參照）。
　⒉被告不爭執系爭房屋為原告所有，僅抗辯系爭房屋原為被告
    蔡連勝父親蔡秋和所有，蔡秋和承諾借予被告蔡連勝終生居
    住使用，被告占有系爭房屋並非無權占有云云，雖據提出建
    築物改良登記簿、台南市地籍異動索引等件為證，然查：上
    開證據僅足證明系爭房屋建築完成日期為69年3月間、69年7
    月14日為第一次登記及歷次所有權異動情形，尚不足證明被
    告蔡連勝與蔡秋和間有何使用借貸之約定，更何況系爭房屋
    已於110年2月3日由原告買受取得，並於110年4月9日完成所
    有權移轉登記（見調字卷第19頁），縱令被告蔡連勝主張蔡
    秋和同意被告居住使用系爭房屋，伊與蔡秋和間成立使用借
    貸契約乙節屬實，基於債之相對性，亦不得執此對原告主張
    就系爭房屋具有占有權源。
  ⒊綜上，原告為系爭房屋所有權人，而系爭房屋現由被告等人
    占有使用中，惟其並無占用之正當權源，而其無權占用行為
    ，已侵害原告本於所有權管領使用系爭房屋之權利。原告依
    民法第767條第1項前段規定，請求被告自系爭房屋遷出並
    返還予原告，洵屬有據。
　⒋至於被告主張被告蔡雅萍是蔡連勝之配偶，蔡欣沂及蔡旻修
    均是蔡連勝之子，均為共同生活之同居家屬，非獨立之占有
    使用等語，然被告占有系爭房屋係做住家使用，乃其工作、
    就學以外日常生活起居之場所，應係為自己生活占有使用，
    且被告蔡欣沂及蔡旻修均已成年，益足認係獨立占有使用人
    ，被告辯稱係被告蔡連勝之占有輔助人云云，益難憑採。
  ㈡原告得依不當得利之法則，請求被告4人各給付相當於租金之
    不當得利：
  ⒈按無法律上之原因而受利益，致他人受損害者，應返還其利
    益，雖有法律上原因，而其後已不存在者，亦同；依其利益
    之性質不能返還者，應償還其價額；民法第179條、第181條
    但書分別定有明文。而無權占有他人不動產，可獲得相當於
    租金之利益，此為社會通常之觀念（最高法院61年台上字第
    1695號號判例意旨參照）。
　⒉被告至遲自原告買受取得系爭房屋之所有權即110年4月9日起
    對原告已無占有系爭房屋之正當權源，已如前述，其等繼續
    無權占有系爭房屋，自可獲得相當於租金之利益，並致原告
    受有相當於租金之損害，堪可認定，則原告依民法第179條
    之規定，請求被告給付自本件起訴狀繕本送達翌日起至遷讓
    騰空系爭房屋之日止，按月支付相當於租金之不當得利，即
    屬有據。
  ⒊次按不當得利受領人應返還之利益或償還之價額，應依客觀
    交易價值定之。關於相當於租金之利益之計算標準，應參酌
    土地法第97條第1項之規定，予以計算較為客觀公允（最高
    法院81年度台上字第339號裁判意旨參照）。又城市地方房
    屋之租金，以不超過土地及其建築物申報總價額年息10％為
    限，土地法第97條第1項定有明文。該條所謂土地及建築物
    之總價額，土地價額依法定地價，建築物價額依該管直轄市
    或縣（市）地政機關估定之價額，土地法施行法第25條亦有
    明定。另房屋租金之數額，除以土地及建築物之總價額為基
    礎外，仍須斟酌房屋所在位置與利用價值、工商繁榮程度、
    占用人所受利益及社會情感等情事而為決定。查系爭房屋位
    於臺南市歸仁區，供住宅使用，屬於城市地方，有土地法等
    ，又其坐落地點往北接臺南市歸仁區文化街，往南通行臺南
    市歸仁區中山路，相距各約500公尺路程，交通便捷，中山
    路、文化街上商家林立，區域環境尚佳，生活機能甚為發達
    等情，有Google地圖在卷可佐，參以系爭房屋於69年3月6日
    建造完成，為屋齡40年以上之老舊加強磚造2層樓房，全棟
    使用面積111.39平方公尺，本院審酌前開一切情狀，認以系
    爭房屋及其坐落基地之申報總價年息10％計算被告無權占有
    系爭房屋所受不當得利之金額為適當。
  ⒊系爭房屋之課稅現值為101,200元，有臺南市政府財政稅務局
    房屋稅111年房屋稅籍證明書在卷可佐(見調字卷第25頁)，
    衡以課稅現值係稅捐機關估定系爭房屋之價額，以之作為系
    爭房屋之申報總價，應屬適當。另系爭房屋所坐落之系爭土
    地面積為80.27平方公尺，原告權利範圍為全部，於110年1
    月之申報地價為每平方公尺為3,360元，此有土地登記第一
    類謄本在卷可佐(見調字卷第19頁)。依此計算，被告每月受
    有相當於租金之不當得利數額合計為3,090元【計算式：(申
    報地價3,360元/㎡×面積80.27㎡＋系爭房屋111年度課稅現值10
    1,200元)×10％÷12個月＝3090元，元以下捨去】。
  ⒋按因不當得利發生之債，同時有多數利得人時，應各按其利
    得數額負責，並非須負連帶或共同返還責任(最高法院88年
    度台上字第1211號判決意旨參照)。查，被告4人同住系爭房
    屋，其等占用系爭房屋之利益，自應各按其利得數額負責。
    是以，被告4人應各給付原告相當於租金利益之數額為772元
    (計算式：3,090元÷4＝772元，元以下捨去)，原告逾此部分
    之請求，即屬無據，應予駁回。
五、綜上所述，原告為系爭房屋所有權人，被告無權占用系爭房
    屋，原告本於所有權人地位主張被告將系爭房屋遷讓返還，
    並依不當得利法律關係請求被告給付相當於租金之不當得利
　　，均屬有據。從而，原告依民法第767條第1項前段及第179
    條規定請求：㈠被告應自系爭房屋即門牌號碼臺南市○○區○○
    街00號房屋遷出，並將上開房屋騰空交還原告。㈡被告蔡連
    勝、蔡雅萍、蔡欣沂、蔡旻修應自起訴狀繕本送達翌日即11
    1年4月19日(送達證書見調字卷第39-45頁）起至遷讓返還前
    項房屋之日止，按月各給付原告772元，為有理由，均應准
    許，逾此範圍之請求，則屬無據，應予駁回。
六、本判決原告勝訴部分，係依民事訴訟法第427條第2項規定適
    用簡易訴訟程序所為被告敗訴之判決，依同法第389條第1項
    第3款規定，應依職權宣告假執行。又被告陳明願供擔保請
    准宣告免為假執行，核無不合，爰依民事訴訟法第392條第2
    項規定，酌定相當之擔保金額准許之。
七、訴訟費用負擔之依據：民事訴訟法第79條。
中　　華　　民　　國　 111　　年　　11　　月　　10　　日
                  臺灣臺南地方法院臺南簡易庭
                                  法  官  李杭倫
以上正本係照原本作成。
如不服本判決，應於送達後20日內，向本院提出上訴狀並表明上
訴理由，如於本判決宣示後送達前提起上訴者，應於判決送達後
20日內補提上訴理由書（須附繕本）。如委任律師提起上訴者，
應一併繳納上訴裁判費。
中　　華　　民　　國　 111　　年　　11　　月　　10　　日
                                  書記官　黃怡惠